【裁判字號】    98,勞訴,48
【裁判日期】    990129
【裁判案由】    確認僱傭關係存在等
【裁判全文】
臺灣桃園地方法院民事判決             98年度勞訴字第48號
原      告  甲○○
訴訟代理人  紀亙彥律師
被      告  財團法人台灣大電力研究試驗中心
法定代理人  涂正義
訴訟代理人  楊尚訓律師
            張世柱律師
上列當事人間請求確認僱傭關係存在等事件，於民國99年1 月11
日言詞辯論終結，本院判決如下：
    主  文
確認兩造間之僱傭關係存在。
被告應給付原告新臺幣拾捌萬玖仟陸佰壹拾元，及自民國九十
八年四月一日起至清償日止按週年利率百分之五計算之利息。
被告應自民國九十八年二月十六起至本件判決確定之日止，按月
給付原告新臺幣陸萬肆仟玖佰拾伍元，及按年給付原告新臺幣
伍萬壹仟玖佰肆拾捌元。
訴訟費用由被告負擔。
本判決第二項於原告以新臺幣壹拾萬元為被告供擔保後，得假
執行。但被告如以新臺幣拾捌萬玖仟陸佰壹拾元，為原告預供
擔保，得免為假執行。
本判決第三項就已到期部分於原告每期以新臺幣貳萬貳仟元為被
告供擔保後，得假執行。但被告如就已到期部分每期以新臺幣陸
萬肆仟玖佰拾伍元，為原告預供擔保，得免為假執行。
    事實及理由
壹、程序部分：
    按確認法律關係之訴，非原告有即受確認判決之法律上利益
    者，不得提起之，民事訴訟法第247 條第1 項前段定有明文
    。又所謂即受確認判決之法律上利益，係指法律關係之存否
    不明確，原告主觀上認其在法律上之地位有不妥之狀態存在
    ，且此種不妥之狀態，能以確認判決將之除去者而言，最高
    法院52年度台上字第1240號判例意旨可資參照。本件原告主
    張兩造間之僱傭關係存在，為被告公司所否認，則原告對於
    兩造間之僱傭關係是否存在此法律關係有不安之狀態存在，
    必須藉確認判決之法律上利益除去此不安之狀態，是原告就
    其請求確認兩造間之僱傭關係存在部分，自有即受確認判決
    之法律上利益無疑。
貳、實體部分
一、原告起訴主張：
  (一)本件原告自民國78年06月10日起受僱被告公司，97年07月21
    日，被告中心以所謂虧損或業務緊縮為由，發給通知表示自
    同年8 月16日起資遣原告，原告直至受資遣前，已於被告公
    司服務年資逾19年，遭資遣時任被告中心電力試驗部之高級
    工程師，被告資遣行為完全不考慮公平性及員工將來求職之
    可能性，恣意為之。勞動基準法第11條第2 款固規定雇主因
    業務減縮可經預告終止勞動契約，然此所謂「業務緊縮」，
    係指雇主有相當期間營運不佳，生產量及銷售量均明顯減少
    ，其整體業務應予縮小範圍而言。本件被告於97年度原告所
    任職之電力試驗部尚增加MCCB之低壓大電力檢測業務，及增
    加了台電興達火力發電廠煤塵逸散監測工作，後者並再增加
    僱請1 位員工；又依被告所提出之電力部歷年業務收支比較
    表，其中93年度收支差額為2 千2 百餘萬元，及至96年時，
    虧損已降至1 千1 百餘萬元，是於其間已經該部門之同仁之
    努力將虧損降低一半而使營運轉好，而96年及97年之收入比
    較，更增加了7 百餘萬，95年與96年之收入比較亦是如此，
    是業務收入增加，而虧損減少，根本未有任何虧損或業務緊
    縮之情形，足見被告之資遣自屬與法有違。再者，原告所任
    職之電力試驗部門原計有7 名員工，本次遭資遣包含原告在
    內共2 名員工，均係該單位最高等級、最資深之人員，可知
    被告資遣員工完全不考慮員工以往之績效及對被告之貢獻度
    ，領高薪者即予資遣，被告之資遣即有違最後手段性及欠缺
    社會正當性，且亦有違兩造勞動契約之誠實信用原則。縱認
    原告所屬環境檢驗室確有因業務緊縮而須縮編人員之情形，
    然已有前例之人員他調至其他部門任職之情，亦未有因專長
    不符而造成有不適任情況發生，足見有所謂「環化背景」之
    員工，當調至其他單位任職時，只要依內部訓練規範及標準
    作業程序，確實作訓練考核，一樣足以適任。是既然被告前
    已調職具環化專長之人員達7 人，而均無不適任之情，被告
    亦應為輔導原告調職之訓練。且從被告中心主動申請並經審
    核獲行政院青輔會「大專畢業生至非營利組織職場實習方案
    實施計畫」職缺6 名，證實被告中心體質健全，並尚有人力
    需求，被告捨此不為，竟以相當於最終手段性之資遣為之，
    其有違勞動契約之情明甚，被告之資遣行為與法即有未合，
    本件兩造之僱傭關係自屬仍存在。
  (二)又兩造間之僱傭關係自仍存在，原告每月薪資為新台幣（下
    同）64,935元，被告應自97年8 月16日起至98年2 月15日止
    ，給付非法資遣期間之原告工資389,610 元（計算式64,935
    ×6=389,610） ，並自98年2 月16日起至本件判決確定之日
    ，按月給付被告薪資64,935元，及按年給付原告之特別休假
    應休未休之折算薪資51,948元（計算式:64,935 ×24/30=51
    ,948），爰請求如訴之聲明。並聲明：1.確認兩造間僱傭關
    係存在。2.被告應給付原告389,610 元及自本訴狀繕本送達
    之翌日起至清償日止按年息百分之5 計算之利息；並應自98
    年2 月16日起至本件判決確定之日止，按月給付原告64,935
    元，及按年給付新台幣51,948元。3.聲明第二項，原告願供
    擔保，請准宣告假執行。
二、被告則以：
  (一)被告得因虧損或業務緊縮而預告終止勞動契約：依據勞動基
    準法第11條第2 款規定，雇主得因虧損或業務緊縮而預告終
    止勞動契約，是以，若企業發生虧損或勞工任職之所屬單位
    ，發生業務緊縮情形，雇主為求企業之存續，避免因為持續
    虧損危及企業存續或因為業務緊縮發生人力過剩之情形者，
    得預告終止雙方之勞動契約，合先敘明。依據被告電力部歷
    年業務收支比較表可知，被告中心電力部自93年起，各項收
    入扣除成本，每年度均虧損超過1 千萬，其虧損狀態可見一
    斑，被告中心具有虧損之事實，自當有調整人事成本之必要
    ，以求經營之存續。原告原任職被告中心環境檢驗室，係負
    責多氯聯苯業務，然該項業務業因國內環保意識之抬頭與有
    關單位之執行成效彰顯雙重影響下，其重要性日益減低，相
    關業務早已萎縮嚴重，收入從93年之1981萬2699元至97年嚴
    重萎縮到463 萬7912元，不堪負擔成本。是以，被告中心對
    於多氯聯苯檢測業務實有調整必要，以謀求經營之存續。且
    該項業務亦因階段性任務之完成，已經環保署於97年9 月23
    日許可同意廢止環境檢驗室之許可。
  (二)原告專長並不符合其他部門需要：實務見解雖認為雇主倘僅
    一部歇業，而他部門依然正常運作，仍須用勞工時，尚不得
    以業務緊縮為由，預告終止勞動契約，惟適用前提必須其他
    部門對於終止勞動契約之勞工有需求為前提，若其部門因該
    勞工之專長不符其需求時，並不得強令雇主仍須維繫雙方之
    勞動契約。被告係以電力、電機等相關機械、設備之檢測為
    其主要業務，環境檢測並非被告中心之主要業務，而原告專
    長係化工，對被告中心主要之電力、電機機械設備檢測業務
    並無任何幫助。且被告於資遣原告前，仍向各部門徵詢是否
    有適合職缺可供原告任職，無奈原告專長並不符合被告中心
    其他部門所需，均以專長不符、無適當職缺為由回覆。再者
    ，原告違法影印、拷貝被告中心之營業秘密文件作為本件證
    物，除該違法取得之資料不得作為本件訴訟證據外，原告行
    為業已嚴重破壞雇主與勞工間之信賴關係，被告中心實無可
    能再接納原告復職等語，作為抗辯。並聲明：1.原告之訴駁
    回。2.若受不利判決，被告願供擔保請准宣告免假執行。
三、本院之判斷：
    本件原告係主張被告並無虧損情形，卻稱其業績衰退而以勞
    基法第11條第2 款「虧損或業務緊縮」為由資遣原告，被告
    公司資遣原告顯然於法無據，故兩造間之勞動契約仍屬有效
    存在，爰依據兩造間之勞動契約請求確認原告受僱於被告公
    司之勞動關係存在，被告公司應按月給付原告薪資等等語，
    惟被告否認之，並以上揭情詞置辯。是本件兩造之爭執點即
    為：(一)被告資遣理由（即業務緊縮及面臨虧損）是否成立？
    (二)被告資遣原告之行為有無違反手段的最後性，及社會的正
      當性？茲即析論之：
  (一)被告之業務並無緊縮或虧損：
    按勞基法第11條第2 款固規定雇主因虧損或業務緊縮可經預
    告終止勞動契約，然此規定之目的乃因企業經營有所風險，
    難免因景氣下降、市場環境等之變化而需緊縮經營業務規模
    ，如此將會產生多餘人力，最後雇主為求經營之合理化而必
    須解僱員工，亦即，依勞基法第11條第2 款業務緊縮為由解
    僱勞工者，必需係因雇主經營業務規模緊縮而產生剩餘人力
    ，雇主必須將剩餘人力予以資遣，準此，本件認定被告可否
    以業務緊縮為由解僱原告，應以原告所屬電力試驗部環境檢
    驗室之業務量是否有業務緊縮致產生過剩人力之情形而定。
    經查，依被告電力部門歷年業務收支比較表觀之，原告任職
    之被告中心電力部97年環化類檢測收入為4,637,912 元（見
    本院卷第53頁），相較於93年至95年之收入雖有減少之情形
    ，惟與被告於97年3 月18日先行評估之380 萬元相較（見本
    院卷第70頁），實際收入卻為預期之122 ％，仍高於被告預
    期之收入金額。而觀諸上開收支比較表，被告中心電力部自
    93 年 起至97年止，年度收支差額（即收入減去支出）有逐
    年減少之趨勢，甚至96年及97年約僅有93年至95年之一半，
    可見被告業績有逐年進步之勢；而電力部環境組97年總收入
    為為6,584,140 元（見本院卷第100 頁），亦高於上開被告
    預估之金額，被告之營運堪稱良好。足見，被告公司之業務
    並無緊縮或虧損，自與勞基法第11條第2 款規定雇主得將過
    剩人力予以資遣而有「業務緊縮」之情形不符。
  (二)被告資遣原告之行為已違反手段的最後性，並欠缺社會的正
    當性：
    按解僱勞工時，涉及勞工既有工作將行喪失，屬工作權保障
    之核心範圍，是勞基法第12條對雇主得不經預告終止契約事
    由採取列舉規定，以限制雇主終止契約權限，即有解僱之最
    後手段性原則之適用，換言之，解僱應為雇主終極、無法避
    免，不得已之手段。是被告以勞基法第11條第2 款規定之業
    務緊縮事由解僱原告，須被告因經營業務規模緊縮致不得不
    資遣員工，且又無其他方法可資替代時始足當之。查原告所
    屬環境實驗室部門尚有7 名員工未經被告資遣，並派往被告
    中心其他單位任職，為被告所不爭執（見本院98年9 月28日
    言詞辯論筆錄，本院卷第90頁），上開派任他職員工之學經
    歷亦與原告同為化工專長，且被告仍有招募新進人員之行為
    （見本院卷第80頁），可知被告應得循上開模式將原告調派
    其他單位服務。再者，原告之年資及薪資為所屬電力試驗部
    門中第二高，其下尚有工作年資較為資遣者，如被告確有資
    遣員工之必要，亦應以工作經驗較不足之資淺員工為優先，
    始為合理。綜上，被告資遣原告之行為，尚難認為係其業務
    規模緊縮之最後手段，且被告縱有資遣員工之必要，其任意
    選擇薪資較高之高階員工為終止勞動契約之行為，亦欠缺社
    會正當性。
  (三)被告雖又以原告偷竊被告中心機密資料，用以作為本件訴訟
    資料之用，已破壞兩造員工雇主間之信賴關係，被告中心實
    無可能再接納原告復職等語抗辯。經查，被告所稱機密資料
    中「電力部代理副理工作事蹟說明」，為被告中心電力部代
    理副理工作事蹟說明之草稿，依照該資料形式上觀之，該代
    理副理製作此資料時間點應係97年11月，為被告所自陳（見
    本院卷第50頁），距原告離職日已有3 個月，應無法於一般
    辦公時間進入辦公室複製資料，被告亦未提出原告有偷竊被
    告中心資料之證明，無法逕行認定原告有偷竊行為。且原告
    於被告中心服務已逾19年，於被告中心亦應有相當人脈關係
    ，如有其他尚任職被告中心之員工提供其訴訟上資料，亦非
    不可能，故被告上開抗辯，尚不足採。
四、綜上所述，本件被告於97年8 月16日依據勞基法第11條第2
    款「業務緊縮」之事由資遣原告，即於法不合，不生合法終
    止兩造勞僱關係之效力。從而，原告訴之聲明第1 項請求確
    認兩造間之勞僱關係存在，即屬有據，應予准許。又按「僱
    用人受領勞務遲延者，受僱人無補服勞務之義務，仍得請求
    報酬。」民法第487 條前段定有明文。本件兩造間之勞僱關
    係既不因被告於97年8 月16日片面終止勞動契約而失效，即
    仍繼續存在，而原告亦已向被告表示為給付勞務之通知，亦
    有桃園縣政府勞資爭議調解委員會會議記錄在卷（見本院卷
    第11頁至第14頁），惟被告仍拒絕受領，則依上開民法第48
    7 條前段之規定，原告無補服勞務之義務，仍得請求報酬，
    又原告主張其每月薪資為64,935元，每年之特別休假日數為
    24日之事實，為被告所不爭執，是堪認原告之主張為真正。
    故原告訴之聲明第2 項請求被告應自97年8 月16日起計算至
    至98年2 月15日止，共6 個月之工資389,610 元（計算式64
    ,935×6=389,610 ），及自本訴狀繕本送達之翌日（即98年
    4 月1 日）起至清償日止按年息百分之5 計算之利息；並自
    98年2 月16日起至本件判決確定之日，按月給付被告薪資64
    ,935元，及按年給付原告之特別休假應休未休之折算薪資51
    ,948元（計算式:64,935 ×24/30=51,948），均屬有據，應
    予准許。
五、就原告聲明第二項部分，兩造均陳明願供擔保，聲請宣告假
    執行及免於假執行，經核無不合，爰分別酌定相當擔保金額
    准許之。
六、至兩造其餘之攻擊或防禦方法，及未經援用之證據，經本院
    斟酌後，認為均不足以影響本判決之結果，自無一一詳予論
    駁之必要，併此敘明。
七、據上論結，本件原告之訴為有理由，依民事訴訟法第78條、
    第390條第2 項、第392條第2項，判決如主文。
中    華    民    國    99    年    1     月    29    日
                  民事第二庭    法  官  黃漢權
以上正本係照原本作成
如對本判決上訴，須於判決送達後20日內向本院提出上訴狀
中    華    民    國    99    年    1     月    29    日
                            書記官  郭玉芬

司法院資訊處製作；財團法人民間司法改革基金會備份。
